【裁判字號】    96,訴,706
【裁判日期】    980930
【裁判案由】    損害賠償
【裁判全文】
臺灣新竹地方法院民事判決               96年度訴字第706號
原      告  李力建設股份有限公司
法定代理人  丙○○
訴訟代理人  李震華 律師
複代理人    寅○○
被      告  癸○○
被      告  國泰世華商業銀行股份有限公司
法定代理人  丁○○
訴訟代理人  庚○○
訴訟代理人  子○○
被      告  乙○○
被      告  戊○○
                      樓
上列當事人間損害賠償事件，本院於民國98年9月16日辯論終結
，判決如下：
    主  文
原告之訴及假執行之聲請均駁回。
訴訟費用由原告負擔。
    事實及理由
一、原告之聲明及陳述：
(一)、聲明：
  1.被告癸○○應給付原告新台幣 (下同)463 萬 元，及自訴狀
    本送達之翌日起至清償日止，按年息百分之5 計算之利息。
  2.被告國泰世華商業銀行股份有限公司、乙○○、戊○○應給
    付連帶463 萬元，及自訴狀本送達之翌日起至清償日止，按
    年息百分之5 計算之利息予訴外人辛○○，並由原告受領之
    。
  3.上揭第一、二項聲明，只要其中一被告給付，其他被告即免
    其給付責任。
  4.原告願供擔保，請准宣告假執行。
  5.訴訟費用由被告負擔。
(二)、陳述：
   1.被告癸○○原受僱於原告 (現已離職)， 職司房地承購戶
     價款繳納及貸款申辦業務，民國 (下同)94 年10月間，被
     告癸○○辦理訴外人辛○○所購門牌新竹縣竹北市○○街
     186 號8 樓房地及其基地之尾款價金給付業務時，未盡善
     良管理人注意義務，違背原告所要求之作業規範，即房地
     產權移轉同時，須同時取得承購戶之尾款價金 (多係貸款)
     ，竟在原告毫不知情之情況下，先係違反其職務上應盡之
     注意將上揭房地產權移轉予訴外人辛○○，嗣後，又於原
     告所指定之代書，因訴外人辛○○欲以該房地向共同被告
     國泰世華商業銀行股份有限公司 (以下簡稱國泰世華銀行)
     申辦貸款，而辦理抵押權設定之際，再次疏於善良管理人
     之注意義務，不僅未提醒該代書於先，且未確實掌握國泰
     世華銀行核給之貸款能撥付予原告作為購屋尾款於後，致
     上揭房地尾款價金未依約給付原告，造成原告受有尾款價
     金致今尚欠463 萬元之損害。
   2.按「債務人就其故意或過失之行為應負責任」，民法第220
     條第1 項定有明文。又受有報酬之受僱人，就其職務之執
     行，應具善良管理人之注意義務，依民法第535 條、第529
     條規定適用於勞務給付性質之僱傭契約。再者「因故意或
     過失不法侵害他人之權利者，負損害賠償責任。」「數人
     共同不法侵害他人之權利者，負損害賠償責任。」同法第
     184條第1項前段、第185條第1項前段亦定有明文。
   3.依原告與承購戶所訂制式房地買賣契約第18條各項約定所
     示，承購戶欲以房地設定抵押貸款以給付購屋價金者，因
     實體上，房地所有權移轉與購屋尾款價金之給付，係立於
     對待關係，故在作業上，係將房地產權之移轉與抵押貸款
     之設定作業連件同時辦理，以確保貸款能直接或順利撥付
     原告。而被告癸○○承辦此等業務，已經手數百件，就原
     告依上揭約定所為之要求，知之甚稔，竟疏於善良管理人
     之注意，甚至連給處理自己事務之同一注意均欠缺，致訴
     外人辛○○之抵押貸款未能如數撥付原告，其過失堪可認
     定，依民法第535 條、第529 條、第227 條、第220 條及
     第213 條、216 條規定，自應負受僱人債務不履行之損害
     賠償責任；又依民法第184 條、第185 條之規定，應與貸
     款銀行同負過失共同侵權之損害賠償責任。
   4.就被告國泰世華銀行、乙○○、戊○○部分：
   (1)被告國泰世華銀行北新竹分行辦理訴外人辛○○抵押貸款
     之職員，即共同被告乙○○、戊○○，明知辛○○辦理房
     地抵押貸款目的及用途，係為給付購屋尾款，竟自始至終
     從未就抵押設定，特別是貸款撥付事宜，與原告聯絡或照
     會原告，且共同被告乙○○、戊○○均已自承，被告戊○○係本件貸款申辦之主其事者，而被告乙○○當時已調他
     分行，就該貸款僅係義務協辦。詎被告戊○○除曾親自與
     辛○○見面辦理設定之對保及撥款帳戶之開戶事宜外，就
     上開貸款申辦竟未親處理，且未有效監管，完全交由被告
     乙○○與高俊榮一手辦理，不僅未將抵押說定及開戶用之
     印鑑章交還辛○○，亦未當場監督辛○○親自設定帳戶密
     碼，竟違反常規，於電話中准由冒稱辛○○之人以電話設
     定帳戶密碼，致第三人高俊榮得以由轉帳方式，自其他銀
     行 (而非親自臨櫃方式)， 將國泰世華銀行撥入辛○○新
     開帳戶內之貸款提領一空。上揭事實，除有臺灣新竹地方
     法院檢察署檢察官對辛○○所為之不起訴處分書內，所引
     被告戊○○、乙○○之證述，足資證明外，由訴外人辛○○於事發後委由林家駿律師發函予被告國泰世華銀行，函
     內所指述被告國泰世華銀行開立帳戶及撥款過程有所疏失
     云云，與被告戊○○、乙○○前揭證述相符，尤可證明。
   (2)按「債務人怠於行使其權利時，債權人因保全債權，得以
     自己之名義，行使其權利。」民法第242 條本文定有明文
     。茲辛○○積欠原告購屋款之債權，業經本院以95年度訴
     字第307 號判決確定在案，惟辛○○至今仍聲稱無資力可
     還款，分文未償，原告自得依法代位行使其對共同被告國
     泰世華銀行及其受僱人之契約上及侵權法上之損賠償權利
     。
   (3)抑有進者，有償之受寄人，對寄託物應盡善良管理人之注
     意義務，最高法院17年度上字第1130號判例、29年度上字
     第1139號判例及91年度台上字第1349號判決。辛○○除與
     被告國泰世華銀行訂有抵押權設定契約外，尚有債權性質
     之潮費借貸契約及開立帳戶衣清費寄託契約關係存在。而
     基於消費寄託契約關係，在有金融卡之事證下，有金融卡
     猶如存摺，而臨櫃密碼即等同於存款人之印章，被告國泰
     世華銀行自應令辛○○本人親自設定臨櫃密碼，然被告國
     泰世華銀行竟違反法令及契約上附屬之保密義務，任由第
     三人於電話中冒名設定密碼，導致本件損害之發生，故被
     告國泰世華銀行所為對辛○○而言，顯有不完全給付之債
     務不履行損害賠償責任，且對辛○○及原告同時該當一般
     過失侵權行為損害賠償責任，原告自得一併代位行使其契
     約上之債務不履行，及代位或直接請求侵權上之損害賠償
     責任。
   5.另就被告癸○○部分補充如次：
   (1)主要爭點：被告癸○○於辛○○房貸案，因欠缺保證人而
     受原告指定鄉銀行告知無法准貸後，就辛○○房地之所有
     權移轉及抵押權設定過程，有無違反原告公司作業規定─
     應將房地產權過戶與抵押貸設定同時送件辦理登記，俾於
     房地所有權移轉予購屋人之同時，取得購屋人之尾款價金
      (或現金或銀行貸款給付)？
   原告有無教示及要求被告就屋產權過戶與抵押設定要同時
     辦理─即於購屋戶辦理以抵押貸款給付尾款價金時，應於
     房地產權移轉之同時收取購屋尾款價金即銀行貸款之撥付
     ？
   (甲)被告癸○○依其職務本得依原告與辛○○購屋戶之房屋買
     賣契約書第15條房屋產權登記期限之規定、第16條交屋規
     定、第18條貸款約定及附件 (一)分 期付款明細表、附件
      (七)委辦貸款委託書等規定內容，明確得知上揭原告所要
     求之作業規定。
   (乙)並由證人己○○、甲○○之證述內容，可知原告確有上揭
     規之教示及要求。
   被告癸○○於告指示銀行無法核貸後，將辛○○購屋先送
     所有權多轉登記，後辦理抵押權設定之違反公司規定作為
     ，有無原告公司主管之同意？
     依證人己○○、甲○○之證詞，被告癸○○前開行為，並
     未獲原告公司主管之同意。
   綜綜合前開說明，被告癸○○辦理前系爭辛○○購屋貸款
     業務時，未盡善良管理人注意義務，先是違反原告公司之
     規定，未將產權過戶及抵押設定同時辦理，即未經同意在
     未取得房屋尾款價金前，擅自將房屋產權先過戶予客戶，
     致喪失以房地權利人身分要求銀行配合將客戶貸款直接撥
     付原告之地位，事後被告癸○○又錯認銀行代辦人高俊榮
     為共同被告國泰世華銀行行員，致再次錯失與貸款銀行約
     定撥款至原告公司帳戶之補救措施，終造成原告損害，導
     致貸款撥至購屋戶辛○○帳戶後，任由辛○○及代辦商自
     由處置而未轉帳給付原告房屋尾款價金之結果。
   6.被告國泰世華銀行、乙○○、戊○○部分補充如次：
   (1)被告國泰世華銀行、乙○○、戊○○將辛○○對保及開戶
     用之印鑑章，於對保及開戶後交付予高俊榮而非辛○○本
     人，以及被告乙○○以電話通話方式與新帳戶號設立人設
     定臨櫃碼，在消費寄託契約之履行上，有無疏失？原告可
     否代位辛○○對被告國泰世華銀行、乙○○、戊○○主張
     債務不履行之損害賠償？
   按第三人高俊榮，係辛○○委託代為向被告國泰世華銀行
     申辦貸款手續之代辦商，法律上，僅係貸款申請人之使用
     人，尚非具代理人權之代理人 (除非有具體授權之委任書
     類)， 此觀抵押貸款之對保及開戶之用印，尚須辛○○本
     人親自核對簽章即明。復接，開戶及對保用之印章，於銀
     行實務上，已成為所謂「印鑑章」之地位，即於法律上，
     亦已構成契約當事人間履行給付之形式上依據。凡此，均
     為被告國泰世華銀行、乙○○、戊○○所應知。惟查被告
     國泰世華銀行之職員被告乙○○、戊○○，竟於對保用印
     後，未徵得辛○○之同意，輕信第三人高俊榮尚須辦理抵
     押權設定之說詞，而將該印鑑章交付給高俊榮，致高俊榮
     事後持該印章向被告國泰世華銀行另一分行盜領辛○○帳
     戶內存款，其疏失甚為明顯。
   又臨櫃密碼之於金融卡，其效用本同於印章之於存摺，新
     開帳戶之臨櫃密碼，依法依約需交付及告知本人，攸關帳
     戶內存款之領取條件，為被告等職務上所明知。故被告乙○○以違背上揭親售予本人之方式，而率以電話通訊方式
     告知臨櫃密碼，致第三人得於被告國泰世華銀行其他分行
     利用該臨櫃密碼盜領轉帳辛○○帳戶內房貸撥款，其疏失
     造成辛○○損害，甚為明顯。
   (2)被告國泰世華銀行、乙○○、戊○○既明知辛○○名義房
     屋所有權，係為辦理購屋款之抵押貸款給付目的而甫自原
     告移轉登記之事實，則其竟未告知辛○○可簽立同意書直
     接付原告，或與原告之受雇人即被告癸○○聯繫確認如何
     由辛○○帳戶款予原告之方法，被告是否因此有過失損害
     原告房屋實質所有權轉變之尾款價金請求權或其合法利益
     ？
     依被告國泰世華銀行、乙○○、戊○○所提出之上揭個人
     申請資料及確同意書內所載、辛○○所給付原告之房屋買
     賣契約書內貸款後交付明細、原證七及原證八系爭貸款房
     屋所有權移轉登記至辛○○名下、以及被告戊○○獲被告
     乙○○於個人資料及確認書內吳道文基本資料文件左側所
     特別記載該房屋擔保品尚未交屋之事實，已足充分證明被
     告明知辛○○貸款房屋係原告為方便貸款而移轉予辛○○
     、且辛○○尚未給付房屋尾款之事實，基此，依辛○○於5
     月6 日在本院辯論筆錄第3 項倒數第4 行認請求貸款下來
     直接付原告為被告國泰世華銀行所拒絕之事實，或被告訴
     訟代理人自認貸款人得簽署同意書或依三方協議書而將貸
     款直接給付原告之可將貸款給付原告等方法，卻拒絕辛○○之請求或僅告知證人丑○○款項僅能付辛○○戶頭，未
     告知得直接給付原告之事實，其就該房屋實質上所有權人
     為原告或所有權所轉換之房屋尾款價金請求權之保障附隨
     注意義務，顯有違背，致原告之房屋尾款無法取得所生損
     失，與有過失。是以被告依法負連帶損害賠責任，原告之
     請求自有理由。
   (3)依民法第242 條代位訴外人辛○○對被告國泰世華銀行、
     乙○○、戊○○三位被告，依民法第188 條連帶損害賠之
     規定，對共同被告求償。另依民法第242 條代位訴外人辛○○，基於其與被告國泰世華銀行間消費寄託契約法律關
     係及被告違反契約注意義務致完全給付之加害給付，依民
     法第227 條第1 項之規定之損害賠請求權，對被告國泰世
     華銀行請求損害賠償賠償。
   7.被告癸○○、國泰世華銀行、乙○○及戊○○間為不真正
     連帶債務。是以請求判決如前述聲明所述。
二、被告癸○○之聲明及陳述：
(一)、聲明：請求駁回原告之訴，訴訟費用由原告負擔。如受不利
          益判決，原供擔保請准宣告免為假執行。
(二)、陳述：
  1.系爭房地買賣貸款業務一開始非被告癸○○所承辦，其後因
    原承辦人廖小姐離職，原告法定代理人始要求被告癸○○承
    辦，之前被告癸○○並未辦理過房子移轉業務，而辦理房地
    所有權移轉給買受人，買受人去辦貸款銀行才會將款項撥給
    原告。房子所有權移轉都是由代書處理，系爭房地與其他出
    售房子原是委請代書處理移轉。但就系爭房地出售給辛○○
    原係向台新銀行辦理貸款，台新銀行要求辛○○提出保證人
    ，所以該批房地買賣都是由台新銀行辦理貸款部分並同時通
    知代書整批處理，辛○○也將資料備齊，但因辛○○無法提
    出保證人，所以證人辛○○要求另行指定銀行，合約書有約
    定如果辛○○無法如期辦好貸款，辛○○要付利息給原告。
    原告有要求辛○○找銀行，這期間因適地政機關辦理移轉登
    記，所以被告癸○○有請證人辛○○儘快處理，最後在移轉
    登記完成交屋前辛○○才找到被告國泰世華銀行貸款，過戶
    過程資料都在代書處，辛○○要向國泰世華銀行辦理貸款也
    是透過代書辦理，該過程原告負責人知之甚詳，被告癸○○
    只是按照合約處理，而且整批壹佰多戶都是這樣過戶，並未
    發生問題。只要銀行通知我們沒有問題就可以辦理移轉登記
    並交屋。
  2.原告將企業經營風險，委責於員工承擔，並不適當。
  (1)房屋買賣作業程序依照原告公司規定執行承購戶備齊個人
    資料；辦理銀行貸款與房地產權移轉；辦理移轉完成後
    設定抵押於銀行；銀行撥款；款項由承購戶轉匯。
  (2)買賣程序之風險管控重點在於貸款時程掌握，本案於房屋設
    定抵押完成，貸款銀行未依資金貸借程序，嚴格控管資金流
    向，以致訴外人高俊榮有機可乘，利用銀行疏於驗證機會，
    藉由轉帳方式，將款項提領一空。
  (3)原告對現有貸款程序知之甚稔，貸款資金流動可能產生之風
    險，應為企業本身經營所應認知與負擔，未於作業流程設立
    管制措施，以致產生冒領情形，自應負完全責任。
  3.原告未對被告癸○○施以業務代理必要之訓練：
  (1)被告癸○○為原告公司之會計，辦理原告公司房屋承購戶之
    買賣價金繳納，因負責房屋貸款業務之承辦人員離職，遂由
    原告要求被告癸○○暫兼該業務，原告完全知情被告癸○○
    無相關工作經驗及專業知識。
  (2)房屋貸款為公司重要收入，貸款作業流程序及應注意事項應
    指派專人輔導，加強作業觀念，防杜弊端發生，不應由代理
    人員自行摸索學習，於發生款項詐領案件，即稱被告癸○○
    未盡注意義務，指責員工疏於防範，顯有推諉卸責之意。
  4.被告癸○○完全依公司規定執行職務，善盡員工職責：
  (1)銀行撥付款項，本於房屋產權完成過戶後，由承購戶辦理貸
    款事宜，同時由銀行設定抵押，房地產權完成設定，資格審
    查通過後，由銀行撥付款項交由貸款人，由銀行與原告協調
    後續轉帳事宜。
  (2)原告所稱房地產權之移轉與抵押貸款設定連件同時辦理，所
    稱之同時，於程序實務仍有其階段性，期間由代書完成產權
    之移轉，由承購戶與銀行進行貸款程序，此款項之撥付階段
    屬銀行作業。
  (3)被告癸○○於承購戶辛○○第一次向台新銀行申貸，因無法
    提供保證人時，已通知代書暫停辦理設定抵押於台新銀行，
    另依合約規定可承購戶自行向被告國泰世華銀行辦理貸款，
    復由被告癸○○通知代書辦理設定，程序流程均依公司規定
    執行，已盡善良管理人注意義務。
三、被告國泰世華銀行、乙○○、戊○○之聲明及陳述 (被告乙○○、戊○○未於最後言詞辯論期日到庭，其前所提出之聲
    明及陳述同被告國泰世華銀行)：
(一)、聲明：
  1.原告之訴駁回。
  2.訴訟費用由原告負擔。
  3.若受不利之判決，被告願供擔保免為假執行。
(二)、陳述：
  1.按乙種活期存款戶與金融機關之間為消費寄託關係。第三人
    持真正存摺並在取款條上盜蓋存款戶真正印章向金融機關提
    取存款，金融機關不知其係冒領而如數給付時，為善意的向
    債權之準占有人清償，依民法第310 條第2 款規定，對存款
    戶有清償之效力 (最高法院73年度第11次民事庭會議決議參
    照。
  2.查訴外人辛○○為供房屋貸款撥款之用，而於94年10月21日
    日向被告之分支機構（即北新分行）申請開立活期存款帳戶
    ，除當場簽訂「存款相關業務申請書」（以下簡稱申請書）
    ，並同意遵守「綜合約定書」（以下簡稱約定書）之外，並
    當場勾選申辦聯行取款之「臨櫃提款密碼」，而一般存款戶
    申辦「臨櫃提款密碼」時，必需於密碼機上自行選擇號碼，
    惟因訴外人並非於被告營業場所申辦開戶，故無法當場操作
    ，故於被告之承辦人員將該申請書取回後，即於次日以電話
    聯繫訴外人，並由訴外人親自來電與同案被告乙○○聯絡後
    ，由同案被告乙○○確認其身分及密碼內容後完成該設定。
  3.又查現行各金融機構多已建置所謂之「印鑑系統」（僅部分
    農漁會或地方性質之信合社尚未建置），存戶於開戶之後，
    即由受理該開戶申請之分行，將存戶所留存之「取款憑證」
    （或為簽字、或為印鑑、或係兩者並存）以電子掃描方式存
    入資訊系統中、供全行比對使用，換言之，存戶於任一分行
    開戶，其約定之取款印鑑樣式則於全行各分支機構之單位均
    可比對使用，且被告所建置之印鑑掃描系統更具有自動比對
    功能，以被告而言，因早已採行全行印鑑系統上線服務機制
    ，故現行臨櫃取款密碼之功能、較類似聯行間之清算註記，
    蓋於同一金融機構間仍有所謂之聯行清算機制，故甲分行客
    戶於乙分行請求取款，基於服務客戶之立場，乙分行仍需依
    約付款，而再發動內部清算機制，於日終結算時計算聯行間
    之拆款餘額，以本案為例；縱或系爭存款帳戶於聯行取款時
    輸入正確之聯行取款密碼，但倘其「取款印鑑」不符，被告
    仍得拒絕給付，原告主張「臨櫃密碼」係因存戶聯行取款時
    ，因其他分行並無該存戶之印鑑樣式，故而需以此「臨櫃提
    款密碼」取代印鑑章云云，根本與事實不符，而係因原告不
    明瞭銀行資訊化設備所為臆測理想之詞，毫無足採。
  4.查系爭款項係經存摺正本、印鑑章、臨櫃密碼等於聯行領取
    ，絕非僅憑前開條件任一即可取款，況依常理論之，存摺正
    本、印鑑章及密碼，為個人極具隱私性之資料，非因本人之
    主動提供，隨意之第三人根本無從取得，縱或第三人知悉原
    告於被告處所開設之臨櫃取款密碼，該第三人亦必須同時取
    得存摺正本及印鑑章同時俱全方有可能，且縱或該第三人不
    知系爭帳戶之「臨櫃取款密碼」、其仍得持存摺、印鑑章至
    原開戶行領款，只要印鑑相符、被告即需付款，而無權抑留
    該等款項，是故，系爭臨櫃取款密碼之有無、與原告所稱之
    損害之間根本毫無關係，何得令被告就訴外人個人之行為所
    致損失負賠償之責。
  5.再查，證人丑○○（即訴外人「辛○○」之母親）亦結證稱
    ：「……吳嘉財介紹高俊榮，高俊榮與被告國泰公司有認識
    ，我就請高俊榮代辦………當初講好錢匯到我們戶頭。」（
    參本院97年6 月10日言詞辯論筆錄第7 頁）。「……除了密
    碼、提款卡外，開戶後掛號寄給我們存摺，之後將存摺交給
    高俊榮，高俊榮說要將錢轉給原告，所以才將存摺交給高俊
    榮。」（參本院97年6 月10日言詞辯論筆錄第8 頁）。問：
    「你們有無正式通知國泰銀行核貸錢要匯至何處? 」答：「
    我記得好像有講錢到我們手上希望直接匯到我們戶頭再由我
    們匯到原告帳戶」（同前筆錄第9 頁）此外，訴外人辛○○
    於94年10月01日委託「天成國際法律事務所」以「94天駿字
    第11001 號函」發文予同案被告乙○○等乙文中，亦自陳：
    「(六)嗣 後貸款程序完成，國泰世華銀行北新分行撥款至
     本 人帳戶，此時高俊榮藉故欲幫本人交付購屋款予建設公
    司，遂取走本人之存摺----- 。」。
  6.綜前所陳，均足證明；系爭借款係約定撥付至訴外人辛○○
    之系爭帳戶內，再由訴外人辛○○取款匯付予原告，而訴外
    人辛○○亦確有委託高峻榮領取系爭帳戶內之存款、以代為
    支付原告房地價金之事實，則證人及訴外人均已承認交付存
    摺予高俊榮，訴外人辛○○更承認其交付存褶係於知悉被告
    撥付貸款之後，尤有進者，渠等均承認交付存摺之原因「係
    為交付購屋款予原告」，而銀行之帳戶取款、除存摺以外、
    還需有取款印鑑或（聯行）臨櫃取款密碼方得為之，此為眾
    所週知之事實，訴外人及證人並非毫無社會經驗之人，焉有
    不知銀行取款應備文件之理，其既承認委託高俊榮取款給付
    價金，焉有僅交付存摺而未交付取款憑證或告知取款密碼之
    理？訴外人及證人等對於取款之授權避之不談或含糊以代，
    無非係為脫免其清償責任，企圖將其所託非人之責任轉嫁予
    被告承擔，其此部分之證詞當無足採！
  7.況查，訴外人辛○○於另案之刑事告訴中；自承系爭印鑑章
    係「吳嘉財幫其刻的」、又稱系爭存款帳戶開戶時，蓋用於
    存款開戶申請書上之印文為「在其面前蓋印章」，而就系爭
    存款帳戶印鑑樣式上之簽名亦不否認，足證系爭帳戶之存款
    印鑑早於開戶時即已存在，並經訴外人辛○○簽字同意留存
    該印鑑樣式，但訴外人辛○○卻於前稱律師函中載稱：「當
    時本人僅於相關表格上簽名並未蓋章」、「戊○○竟與高俊
    榮合意擅刻本人之私章」--，前後所稱大相逕庭互現矛盾，
    可見係卸責諉過之詞。
  8.復查，對於被告國泰世華銀行所撥付之系爭款項，證人丑○○及訴外辛○○皆承認，係同意先行撥付至辛○○本人存款
    帳戶後再給付原告，則被告依據借款人之指示將系爭借款撥
    付至系爭帳戶中，並無任何違約悖法之處。而貸款及開戶對
    保當時，除訴外人辛○○外，其父母、高俊榮、同案被告乙○○、戊○○等人皆在場，系爭借款契約書、保證書、存款
    開戶申請書、及印鑑卡等內容之簽名皆由借保人親簽等皆承
    認，前開契約之用印印鑑、更係經同案被告乙○○等當場向
    辛○○本人確認後完成，並於完成用印當場返還該印鑑而未
    代為保管（因訴外人要求自行委任代書辦理設定，故被告亦
    無保管或使用該印章之必要），至於事後辛○○是否或曾經
    交付與高俊榮或其他第三人，當非被告所能置喙。
  9.再按債務人怠於行使其權利時，債權人因保全債權，得以自
    己之名義，行使其權利，民法第242 條前段定有明文。次按
    債權人代位行使之權利，原為債務人之權利，必於債務人有
    怠於行使其權利情事時，始得為之，若債務人對於第三人已
    無權利之存在，或經行使而無效果時，即無代位行使權利餘
    地，最高法院50年台上字第408 號判例意旨參照。
  10.而查民法第184 條規定：「因故意或過失，不法侵害他人之
    權利者，負損害賠償責任。故意以背於善良風俗之方法，加
    損害於他人者亦同。」，故侵權行為之成立，須有不法故意
    或過失之加害行為存在，以及請求人權利受損害，且損害與
    加害行為間須有相關因果關係始能成立。準此，本案之重點
    即在於 (1)被告有無「不法行為」？ (2)原告有無「損失」
    ？ (3)縱認被告有此不法行為，原告之損失與此行為間有無
    相當因果關係? 復查，主張法律關係存在之當事人，就該法
    律關係發生所須具備之特別要件，應負舉證之責任，原告就
    其主張之事實，不舉證證明者，被告無須就其抗辯之事實，
    負舉證之責任，此為舉證分擔之原則。原告與間辛○○簽訂
    契約並依約定辦理當無悖法之處，縱然知悉辛○○之借款目
    的在於給付原告買賣價款，然對於是否損害原告權益更無法
    臆測，且借款甚至撥款行為當時並未損害於原告權益，原告
    自不得請求被告損害賠償。反觀原告一無所本任意指摘，竟
    於民事補充辯論意旨 (二)狀 補充理由二-1- 戊指稱：被告
    國泰世銀二位行員事發後，自高俊榮處收取6 萬元之金錢。
     (見證物二第4 頁)事 實上參前開爰引自起訴狀證物二即95
    年偵字第6401號臺灣新竹地方法院不起訴處分書第四頁第10
    行，前開內容如下：……係由高俊榮購買外幣30萬美元、20
    萬美元轉匯款62萬元分別匯款10萬元予彭南蓉、6 萬元予王
    鍾毅，…. 亦據證人即國泰世華銀行三重分行行員李佩芳、
    彭南榮、王鍾毅證述明確…. ，更未究明本行自始即無彭南
    榮、王鍾毅等人任職本行，且前開文字內容所指行員僅於「
    李佩芳」，本案自始並無上開原告所述之事實存在，是故，
    被告等行為並未違法，亦無原告所稱「行員收取6 萬元」之
    情事，其未經探求任意指摘，實在誇張至極！
  11.如前所陳，被告與訴外人辛○○間就系爭存款之消費寄託返
    還請求權，已因第三人高俊榮持真正存摺並在取款條上盜蓋
    存款戶真正印章向被告提取存款，被告既不知其係冒領而如
    數給付時，為善意的向債權之準占有人清償，依民法第310
    條第2款 規定，被告就系爭款項對訴外人辛○○已有清償之
    效力，原告何來代位權之有？而原告對於被告或同案被告有
    何故意過失之事實，均未舉證以實說，又有何權利得予代位
    請求？
  12.另按侵權行為所發生之損害賠償請求權，以有故意及過失不
    法侵害他人權利為其成立要件，若其行為並無故意或過失，
    即無賠償之可言；又損害賠償之債，以有損害之發生及有責
    任原因之事實，並二者之間，有相當因果關係為成立要件，
    故原告所主張之損害賠償之債，如不合於此項成立要件者，
    即難謂有損害賠償請求權存在；最高法院54年台上字第1523
    號、48年台上字第481 號分別著有判例可資參照。
  13.查銀行抵押貸款實務上，通常係移轉登記手續及抵押權設定
    登記手續先後接續辦理，由於必須先辦理房屋移轉登記手續
    ，始能辦理抵押權設定登記及貸款手續。被告信賴不動產登
    記之效力，及待借款人取得不動產所有權之後並設定抵押權
    與被告後，始依房屋貸款契約書撥款。
  14.且查訴外人辛○○前於年月日向被告申辦購屋貸款，並提供
    不動產為擔保設定抵押權予被告，查雙方簽約當時，除房屋
    借款契約外，並同時簽訂存款開戶申請書、抵押權設定契約
    書等。而後該不動產經地政機關登記完成，本行為首順位最
    高限額抵押權人，依土地法第43條之規定，該抵押權即有絕
    對之效力，故本行遂於民國94年10月27日依約撥款，匯入借
    款人即訴外人辛○○之存款帳戶（帳號：000000000000），
    此有1 貸款契約書、2 本票暨授權書、3 存款開戶申請書、
    4 印鑑卡、5 身分證影本、6 土地及建物他項權利證明書等
    影本可稽。再查前開借款開戶之程序業由被告乙○○、戊○○等直接向借款人本人對保並核對身分證，而該放款借據、
    存款印鑑卡、抵押權設定契約書上之筆跡、印章皆同一且相
    符。何來原告所稱之違反常規、未有效監督之情事。
  15.再查原告聲稱其係因受訴外人辛○○之詐騙而受有損害，惟
    被告與訴外人辛○○之貸款與原告受有損害間並無任何因果
    關係，原告之主張縱屬實，亦與被告無涉，當不得以其受損
    害之事實對抗被告。況原告於辦理不動產所有權移轉時，既
    同意將該不動產移轉與訴外人辛○○，其與辛○○間必有相
    當之關係，或為交易之對象，否則原告何以平白無故將該不
    動產移轉，或謂原告係因受騙所致，但其受騙並非被告所為
    、亦非被告所致，何得令被告就其受騙之損失負賠償之責，
    原告之訴顯於法無據，當應予駁回。
四、被告乙○○、戊○○經合法通知，未於言詞辯論期日到場，
    核無民事訴訟法第386 條各款所列情形，就該二被告部分爰
    依原告聲請，由其一造辯論而為判決。
五、本件兩造不爭執事項：
(一)、原告與訴外人辛○○於93年12月5 日就坐落新竹縣竹北市○○段797 地號土地上門牌號碼：新竹縣竹北市○○街186 號
    8 樓房屋訂立買賣契約，約定房屋價金為232 萬元；另外係
    向訴外人郭麗姝購買系爭土地，土地價款321 萬元，並約定
    其中463 萬元由訴外人辛○○以向銀行貸款方式支付。郭麗
    姝將對訴外人辛○○價金請求權及本件損害請求權讓與原告
    公司。
(二)、訴外人辛○○委由訴外人高俊榮代為辦理購買系爭房地貸款
    事宜，並經由訴外人高俊榮等人介紹而向被告國泰世華商業
    銀行北新分公司貸款，經由被告國泰世華銀行行員即被告乙○○及周碧秀辦理系爭房地貸款事宜。
(三)、系爭房地所有權於94年9 月20日移轉登記予訴外人辛○○，
    並於94年10月21日設定抵押權登記予被告國泰世華銀行。
(四)、訴外人辛○○為購買系爭房地而向被告國泰世華銀行辦理購
    屋貸款，業經被告國泰世華銀行核貸495 萬元（系爭貸款）
    並於94年10月27日撥入辛○○戶頭。並已於94年10月27日經
    由某男子持訴外人辛○○系爭帳戶之存摺、並加蓋系爭帳戶
    印鑑章之取款條向被告國泰世華銀行三重分行提領共490 萬
    元並匯入訴外人高俊榮帳戶。
(五)、訴外人辛○○為辦理系爭貸款而設立000000000000號帳戶（
    系爭帳戶）至臨櫃密碼是事後以電話方式設定。
(六)、訴外人辛○○購買系爭房地當時是先簽立委託書委託原告公
    司代為向金融機構辦理金融借款，並向訴外人台新商業銀行
    申請貸款後，被告癸○○將系爭房地辦理所有權及抵押權設
    定登記資料交由代書辦理，但因訴外人辛○○未提供保證人
    給台新銀行所以未完成核貸，之後系爭房地於94年9 月20
    日移轉登記訴外人辛○○，但未為抵押權設定登記。
六、本件兩造爭執事項如下：
(一)、被告癸○○是否有原告所指在未取得貸款價金情形下將系爭
    房地產權移轉給辛○○，又未確實掌握證人辛○○向被告國
    泰世華銀行貸款款項會撥予原告之情形下，導致原告受有
    463 萬元尾款價金未收回的損害？
(二)、被告國泰世華銀行及被告乙○○、被告戊○○是否有未告知
    訴外人辛○○可以經由證人辛○○同意將款項撥付原告過失
    ？甚至告知證人辛○○不可將款項撥付原告之過失？導致系
    爭帳戶內463 萬元未撥入原告帳戶內遭某男子盜領而有損害
    ？
(三)、被告國泰世華銀行及被告乙○○、被告戊○○是否有因過失
    導致系爭帳戶臨櫃密碼遭第三人設定取得，導致系爭帳戶
    463 萬元被盜領而受有損害？
七、就前揭兩造爭執事項，本院判斷如下：
(一)、就被告癸○○是否有原告所指在未取得貸款價金情形下將系
    爭房地產權移轉給辛○○，又未確實掌握證人辛○○向被告
    國泰世華銀行貸款款項會撥予原告之情形下，導致原告受有
    463 萬元尾款價金未收回的損害部分：
  1.被告癸○○原係被告公司之助理會針，負責客戶款項之收受
    及向客戶蒐集資料找銀行貸款分期付款之事實，業據證人被
    告公司會計主管己○○在本院證述明確。而被告亦自承係負
    責本件辛○○購屋過戶繳款事務。
  2.又訴外人辛○○購買系爭房地當時是先簽立委託書委託原告
    公司代為向金融機構辦理金融借款，並向訴外人台新商業銀
    行申請貸款後，被告癸○○將系爭房地辦理所有權及抵押權
    設定登記資料交由代書辦理，但因訴外人辛○○未提供保證
    人給台新銀行所以未完成核貸，之後系爭房地於94年9 月20
    日移轉登記訴外人辛○○，但未為抵押權設定登記為兩造所
    爭執，其後辛○○再以前揭房地設定抵押，於94年10月20
    日向被告國泰世華銀行辦理貸款495 萬元，經該行同意貸款
    ，於94年10月27日撥款亦有貸款契約書、本票在卷可參，核
    與證人辛○○在本院證述內容相符，應可採信。且證人己○○另證稱被告癸○○曾告訴他，辛○○部分之貸款不足 (
    本院97年7 月29日言詞辯論筆錄)， 顯見被告癸○○所主張
    辛○○所購買之房地所有權移轉係與同批其他購買者所購買
    之房地所有權移轉同時辦理，詎辛○○之貸款不符原貸款銀
    行台新銀行之要求，是以未同意貸款，但係整批辦理，無法
    抽件，是以在辛○○向被告國泰世華銀行辦理貸款前，系爭
    房地已移轉辛○○所有，其曾告知證人張錦文，而會計亦知
    悉該買賣款項未入帳乙節，應為事實，否則何以辛○○購屋
    款項並未入帳，但原告並無任何意見或採行任何手段要求辛○○付款。
  3.訴外人辛○○為購買系爭房地而向被告國泰世華銀行辦理購
    屋貸款，業經被告國泰世華銀行核貸495 萬元，並於94年10
    月27日撥入辛○○戶頭。並已於94年10月27日經由某男子持
    訴外人辛○○系爭帳戶之存摺、並加蓋系爭帳戶印鑑章之取
    款條向被告國泰世華銀行三重分行提領共490 萬元並匯入訴
    外人高俊榮帳戶，即遭高俊領盜領乙節為兩造所不爭執，是
    以辛○○該貸款雖原係支付原告公司之購屋款項，因遭高俊
    榮盜領而無法以該貸款支付。
  4.原告雖主張出售給辛○○前揭房屋，因辛○○該貸款遭高俊
    榮盜領，而受有無法受領該尾款之損害，該損害係被告癸○○未掌握該貸款之款項應撥給原告所造成，惟如前開說明，
    辛○○取得該房屋之所有權係在貸款前，原告公司亦知之甚
    詳，而辛○○向被告國泰世華銀行之貸款復係自行尋找貸款
    銀行，不是經原告公司轉介，而被告國泰世華銀行亦確將該
    款項撥入辛○○之帳戶內，其後於辛○○尚未將該款項交付
    給原告公司前即遭高俊榮盜領，尚難認該款項遭盜領係被告
    癸○○所造成，原告此部分之主張顯有誤會。
  5.至原告另主張辛○○因該款項遭盜領，致原告受有尾款未到
    之損害，惟被原告並未舉證證明辛○○除此貸款外無其他資
    力以支付購屋款項，辛○○購屋時並有連帶保證人壬○○、
    丑○○、吳嘉財、劉宏基等人，原告並向辛○○及連帶保證
    人訴請清償債務，經本院95年度訴字第307 號確定判決，辛○○等人應連帶給付470 萬元及法定利息，有原告提出之該
    判決可稽，原告並未舉證明辛○○及其他連帶保證人無資力
    清償該債務，原告何以能認辛○○該貸款遭盜領後，原告即
    受有損害？自僅以辛○○向原告表示無力清償該債務，即認
    辛○○及其他連帶保證人無力清償，致原告受有損害，是以
    原告主辛○○該貸款盜領後，導致原告受有463 萬元尾款價
    金未收回的損害，自無可採。
(二)、就被告國泰世華商業銀行及被告乙○○、被告戊○○是否有
    未告知訴外人辛○○可以經由證人辛○○同意將款項撥付原
    告過失？甚至告知證人辛○○不可將款項撥付原告之過失及
    是否因此導致系爭帳戶內463 萬元未撥入原告帳戶內遭某男
    子盜領而有損害之爭點部分：
    原告雖主張依被告國泰世華銀行、乙○○、戊○○所提出之
    上揭個人申請資料及確同意書內所載、辛○○所給付原告之
    房屋買賣契約書內貸款後交付明細、原證七及原證八系爭貸
    款房屋所有權移轉登記至辛○○名下、以及被告戊○○獲被
    告乙○○於個人資料及確認書內吳道文基本資料文件左側所
    特別記載該房屋擔保品尚未交屋之事實，已足充分證明被告
    明知辛○○貸款房屋係原告為方便貸款而移轉予辛○○、且
    辛○○尚未給付房屋尾款之事實，是以被告國泰世華銀行、
    乙○○、戊○○自應告知辛○○，但未告知訴外人辛○○可
    以經由證人辛○○同意將款項撥付原告，甚或告知證人辛○○不可將款項撥付原告，因此導致系辛○○帳戶內463 萬元
    未撥入原告帳戶內遭盜領致原告有損害，惟辛○○向被告國
    泰世華銀行以前揭系爭房屋及基地辦理貸款時，在該貸款契
    約書內，既未敘明該貸款之用途，被告國泰世華銀行與辛○○間就該貸款亦無特別約定，原告亦未提出任何法律依據，
    自難認原告所主張被告國泰世華銀行就該貸款有告知辛○○
    未告知訴外人辛○○可以經由證人辛○○同意將款項撥付原
    告之義務，或有告知證人辛○○應將款項撥付原告義務，原
    告主張被告國泰世華銀行、乙○○及戊○○有該部分之附隨
    義務乙節，自無可採。
(三)、被告國泰世華商業銀行股份有限公司及被告乙○○、被告戊○○是否有因過失導致系爭帳戶臨櫃密碼遭第三人設定取得
    ，導致系爭帳戶463 萬元被盜領而受有損害？
  1.原告主張因被告乙○○、戊○○之行為，使辛○○等人將盜
    領辛○○款項之高俊榮誤認係被國泰世華銀行之使用人，惟
    就此被告國泰世華銀行主張辛○○該貸款之處理，均係被告
    乙○○、戊○○等人與辛○○辦理，與該二人是否認識高俊
    榮無涉，而就原告主張因被告乙○○、戊○○等人行為，致
    辛○○誤認其為被告國泰世華銀行使用人乙節，原告並無未
    提出其他證據以證明，自難採信。
  2.另辛○○辦理前開貸款後，即將被告國泰世華銀行所寄送之
    存摺交給高俊榮，因高俊榮表示要將該款項轉給原告之事實
    ，業據證人即辛○○之母丑○○在本院證述明確 (本院97年
    6 月10日言詞辯論筆錄，本院卷第150 頁背面)， 是以高俊
    榮得以將辛○○帳戶內之款項轉至自已帳戶內，顯係辛○○
    將該貸款之個人資料及存摺交給高俊榮，高俊榮始得為臨櫃
    設定密碼，並為轉帳行為，即高俊榮之該轉帳行為應係取得
    辛○○所交付之存摺及其他個人資料所致，是以辛○○帳戶
    內之項遭盜領之損害，應係其誤信高俊榮，存摺及其他個人
    資料交付高俊榮所致，尚難認辛○○該損害係被告國泰世華
    銀行、乙○○及戊○○等人行為所造成，原告此部分之主張
    亦無可採。
八、綜合前開說明，就被告癸○○部分，原告並不能證明買受人
    即訴外人辛○○帳戶內之款項遭高俊榮盜領，即造成出賣人
    即原告受有損害，就被告國泰世華銀行、乙○○及戊○○等
    人部分，就辛○○帳戶款項內遭高俊榮盜領，被告國泰世華
    銀行、乙○○及戊○○並無違背法律或契約義務，且辛○○
    該款項遭盜領，顯係辛○○誤信高俊榮，交付存摺及其他與
    存款相關之個人資料，致高俊榮得以領取該款項，轉入自己
    之帳戶內，與被告國泰世華銀行、乙○○及戊○○無涉，是
    以原告依民法第53 5條、第529 條、第227 條、第220 條及
    第213 條、216 條、 第184 條、第185 條之規定，請求被
   告 癸○○賠償損害，並依民法第242 條代位訴外人辛○○對
    被告國泰世華銀行、乙○○、戊○○，依民法第188 條對共
    同被告求償，依民法第242 條代位訴外人辛○○，基於其與
    被告國泰世華銀行間消費寄託契約法律關係及被告違反契約
    注意義務致完全給付之加害給付，依民法第227 條第1 項之
    規定之損害賠請求權，對被告國泰世華銀行請求損害賠償賠
    償，請求(1)被告癸○○應給付原告463 萬元，及自訴狀本送
    達之翌日起至清償日止，按年息百分之5 計算之利息。(2)被
    告國泰世華商業銀行股份有限公司、乙○○、戊○○應給付
    連帶463 萬元，及自訴狀本送達之翌日起至清償日止，按年
    息百分之5 計算之利息予訴外人辛○○，並由原告受領之。
    (3)上揭第一、二項聲明，只要其中一被告給付，其他被告即
    免其給付責任。於法即無理由，應均予駁回。就原告聲請假
    執行部分，因本訴部分遭駁回而失所附麗，併予駁回。
九、本件事實已臻明確，兩造其餘之攻擊或防禦方法及未經援用
    之證據，經本院斟酌後，認為均不足以影響本判決之結果，
    自無逐一詳予論駁之必要，併此敘明。
十、結論：原告之訴為無理由，依民事訴訟法第385 條第1 項前
    段、第78條判決如主文。
中    華    民    國    98    年    9     月    30    日
                  民事第一庭    法      官  王銘勇
以上正本係照原本作成。
如對本判決上訴，須於判決送達後20日內向本院提出上訴狀。
中    華    民    國    98    年    9     月    18    日
                                書記官  曾秀貞


司法院資訊處製作；財團法人民間司法改革基金會備份。
